【裁判字號】    96,上,56
【裁判日期】    970326
【裁判案由】    清償借款
【裁判全文】
臺灣高等法院高雄分院民事判決            96年度上字第56號
上  訴  人  第一商業銀行股份有限公司
法定代理人  己○○
訴訟代理人  辰○○
            辛○○
            庚○○
被上訴人    丑○○
            寅○○
            戊○○○
            子○○
前列四人共同
訴訟代理人  癸○○
被上訴人    卯○○
訴訟代理人  陳世明律師
被上訴人    乙○○
            丙○○○
上列當事人間請求清償借款事件，上訴人對於民國95年1 月24日
臺灣屏東地方法院95年度訴字第478 號第一審判決提起上訴，本
院於97年3 月12日言詞辯論終結，判決如下：
    主  文
上訴及假執行之聲請均駁回。
第二審訴訟費用由上訴人負擔。
    事實及理由
一本件被上訴人乙○○、丙○○○經合法通知，均未於言詞辯論
  期日到場，核無民事訴訟法第386 條各款所列情形，爰依上訴
  人聲請，由其一造辯論而為判決。
二上訴人起訴主張：訴外人劉李菊妹於民國80年11月20日邀同訴
  外人吳達政為連帶保證人，向屏東縣萬巒地區農會信用部（下
  稱萬巒農會），借款新臺幣（下同）400 萬元，約定借款期間
  為80年11月20日至90年11月8 日，利息按日息萬分之3.13計算
  ，按月付息，如未依約履行，即喪失期限利益，債務視為全部
  到期，逾期在6 個月以內者，按約定利率10% ，逾期超過6 個
  月者，按約定利率20% 加付違約金（下稱系爭借貸契約）。嗣
  萬巒農會於90年間由上訴人概括承受，劉李菊妹則自90年9 月
  30日起即未依約繳納利息，尚欠上訴人本金400 萬元、利息21
  1,912 元、依上開約定計算之利息及違約金，而吳達政既為連
  帶保證人，自應負連帶清償之責。又劉李菊妹、吳達政已分別
  於81年3月12日及89年4月18日死亡，被上訴人丑○○、寅○○
  、卯○○、戊○○○、劉秀春為劉李菊妹之繼承人，被上訴人
  乙○○、丙○○○為吳達政之繼承人，爰依金錢消費借貸、連
  帶保證及繼承之法律關係，請求被上訴人清償前開積欠之款項
  等語。求為判決：(一)被上訴人應連帶給付上訴人4,211,912 元
  ，及其中400萬元自90年9月30日起至清償日止，按日息萬分之
  3.13計算之利息，暨自90年11月1日起至清償日止，逾期在6個
  月以內者止，按上開利率10%，逾期超過6個月以上者，按上開
  利率20% 計算之違約金。(二)願供擔保准予宣告假執行。（原審
  為上訴人全部敗訴之判決，經上訴人上訴）於本院聲明：(一)原
  判決廢棄。(二)上開廢棄部分，被上訴人應連帶給付上訴人4,21
  1,912元，及其中400萬元自90年9 月30日起至清償日止，按日
  息萬分之3.13計算之利息，暨自90年11月1 日起至清償日止，
  逾期在6個月以內者止，按上開利率10%，逾期超過6 個月以上
  者，按上開利率20% 計算之違約金。(三)願供擔保准予宣告假執
  行。
三被上訴人丑○○、寅○○、卯○○、戊○○○、劉秀春則以：
  上訴人主張其被繼承人劉李菊妹向萬巒農會借款之日期，乃已
  91歲，且臥病在床，自不可能向萬巒農會借貸。又前開借款日
  期距劉李菊妹死亡時僅3 個月，而劉李菊妹於死亡前6 個月就
  已住院，生前由卯○○照顧，卯○○亦不知有此筆借款。另劉
  李菊妹不識字亦不會簽其名，借據上之簽名非其所簽，印章則
  為乙○○自己盜蓋，劉李菊妹並未授權乙○○借款亦未在萬巒
  農會開戶等語置辯。於本院聲明如主文所示。
四被上訴人乙○○、丙○○○則未於言詞辯論期日到場，亦未提
  出任何書狀作何聲明或陳述。
五兩造不爭執之事項：
(一)系爭借貸契約係乙○○於80年11月20日，以劉李菊妹之名義向
  萬巒農會貸出4 百萬元，並以訴外人吳達政擔任連帶保證人，
  借款期限自80年11月20日起至90年11月8 日止，期間按月付息
  ，利息為日息萬分之3.13計算，如未按期付息，即喪失期限利
  益，全部債務視為到期；若逾期清償，逾期在6 個月以內者，
  按上開利率10% ，逾期超過6 個月者，按上開利率20% 計付違
  約金。嗣自90年9 月30日起即未依約繳納利息，全部債務視為
  到期，尚欠本金400 萬元及自90年9 月30日起迄清償日止，按
  日息萬分之3.13計算之利息，自90年11月1 日起至清償日止，
  逾期在6 個月以內者止，按上開利率10% ，逾期超過6 個月以
  上者，按上開利率20% 計算之違約金。嗣上訴人於90年9 月14
  日受讓萬巒農會信用部之全部業務（包括本件債權）。
(二)劉李菊妹未向萬巒農會聲請開辦活期儲蓄存款帳戶，系爭貸款
  係由乙○○以系爭借貸契約借據上之劉李菊妹印章，蓋用活期
  存款取款條領出現金。
(三)為擔保系爭借貸契約而設定抵押權之土地經強制執行拍賣後，
  上訴人均未受償，尚有本金4 百萬元及利息211,912 元，及其
  中4 百萬元自90年9 月30日起至清償日止，按日息萬分之3.13
  計算之利息，並90年11月1 日起至清償日止，其逾期在6 個月
  以內者，按上開利率10% ，逾期超過6 個月者，按上開利率20
  % 計算之違約金，未受清償。
(四)系爭借貸契約借據上劉李菊妹、吳達政之簽名係壬○○所為。
  吳達政、劉李菊妹之印文為真正。
(五)劉李菊妹的印文係乙○○自行蓋用。
六本件經協商整理兩造爭點為：乙○○持劉李菊妹及吳達政之印
  章，與上訴人成立系爭借貸契約及保證契約，劉李菊妹及吳達
  政是否應負表現代理之授權人責任？上訴人得否依消費借貸、
  連帶保證及繼承之法律關係，請求被上訴人連帶清償系爭借貸
  契約之本金、利息及違約金？
(一)按由自己之行為表示以代理權授與他人，或知他人表示為其代
  理人而不為反對之表示者，對於第三人應負授權人之責任，但
  第三人明知其無代理權或可得而知者，不在此限，民法第169
  條定有明文。又按由自己之行為表示以代理權授與他人者，對
  於第三人應負授權人之責任，必須本人有表見之事實，足使第
  三人信該他人有代理權之情形存在，始足當之，我國人民將自
  己印章交付他人，委託該他人辦理特定事項者，比比皆是，倘
  持有印章之該他人，除受託辦理之特定事項外，其他以本人名
  義所為之任何法律行為，均須由本人負表見代理之授權人責任
  ，未免過苛。原審徒憑上訴人曾將印章交付與呂某之事實，即
  認被上訴人就保證契約之訂立應負表見代理之授權人責任，自
  屬率斷，最高法院70年台上字第657 號判例足資參照。是以，
  上訴人主張訴外人乙○○持有劉李菊妹及吳達政之印章與萬巒
  農會成立系爭借貸契約及連帶保證契約，並取得系爭借款，係
  劉李菊妹及吳達政之表現代理人，自應舉證劉李菊妹及吳達政
  另有其他行為表示以代理權授與乙○○，或知乙○○表示為其
  代理人而不為反對之表示者。
(二)經查：系爭借貸契約借據上劉李菊妹及吳達政之印文，乃劉李
  菊妹及吳達政所有一節，為兩造所不爭執（見本院卷第235 頁
  ），佐以證人乙○○所述：系爭借貸契約借據所用劉李菊妹之
  印文乃其為此次借款自行至劉李菊妹住處取得，當時劉李菊妹
  已無法正常言語等語（見本院卷第195頁至第198頁），上訴人
  復不爭執係乙○○自行取用蓋於系爭借款借據上（見本院卷第
  235 頁），足認乙○○雖持有劉李菊妹及吳達政名義印章向上
  訴人借款，惟其中劉李菊妹之印章並非劉李菊妹交付同意乙○
  ○使用於系爭借貸契約借據上，而係乙○○自行取用盜蓋者。
(三)次查：系爭借貸契約成立前，係由代書丁○○向萬巒農會徵信
  人員甲○○接洽，表示是乙○○拿資料要辦理貸款，請甲○○
  去查估財產，而非劉李菊妹親自申請辦理，且系爭借貸契約借
  據所用之印章係由乙○○直接交付與萬巒農會蓋用，至系爭借
  貸契約借據上借款人及連帶保證人之簽名則由丁○○之配偶壬
  ○○簽署等情，亦據證人甲○○、丁○○及壬○○結證明確（
  見本院卷第106 頁至第110 頁、第176 頁至第179 頁），亦為
  兩造所不爭執（見本院卷第235 頁），而系爭借貸契約是否曾
  由萬巒農會徵信人員向劉李菊妹及吳達政徵信，上訴人卻始終
  未為證明，如此足認劉李菊妹未曾向萬巒農會申請辦理系爭貸
  款，亦未曾提出授權書與萬巒農會，表示委託乙○○、代書丁
  ○○代為辦理，或直接向承辦貸款之萬巒農會職員提供印章。
  上訴人復未主張及舉證劉李菊妹尚有何行為表示以代理權授與
  乙○○，或知乙○○表示為其代理人而不為反對之表示，則揆
  諸上開說明，自無從僅以乙○○持劉李菊妹之印章與萬巒農會
  成立系爭借貸契約，並取得系爭借款，即認劉李菊妹應負表現
  代理之授權人責任。是以劉李菊妹之繼承人即被上訴人丑○○
  、寅○○、卯○○、戊○○○、劉秀春否認劉李菊妹曾向萬巒
  農會借錢，而拒絕清償上訴人系爭借貸契約債務，即為可採。
(四)再按依民法第739 條規定：稱保證者，謂當事人約定，一方於
  他方之債務人不履行債務時，由其代負履行責任之契約。故保
  證人對於債權人負有保證債務，乃從屬於主債務，如主債務已
  消滅或未成立，保證債務自隨之消滅或不存在，最高法院22年
  上字第495 號判例足資參照。
(五)經查：上訴人既未能舉證證明其與主債務人劉菊妹間有系爭借
  貸契約存在，而吳達政僅係擔任系爭借貸契約之連帶保證人一
  節，已如前述，則揆諸上開說明，吳達政之保證債務即因主債
  務未存在，而無法從屬。是以，上訴人自不得依消費借貸、連
  帶保證及繼承之法律關係，請求吳達政之繼承人即被上訴人乙
  ○○、丙○○○連帶清償系爭借貸契約之本金、利息及違約金
  。至乙○○雖持吳達政之印章，與上訴人成立系爭借貸契約之
  保證契約，惟吳達政是否應負表現代理之授權人責任，則因主
  債務未存在，而無庸予以審酌，併此敘明。
七綜上所述，上訴人依據消費借貸、連帶保證及繼承之法律關係
  ，請求被上訴人應連帶給付上訴人4,211,912元，及其中400萬
  元自90年9 月30日起至清償日止，按日息萬分之3.13計算之利
  息，暨自90年11月1日起至清償日止，逾期在6個月以內者止，
  按上開利率10%，逾期超過6 個月以上者，按上開利率20%計算
  之違約金，為無理由，則其假執行之聲請亦失所附麗，應併予
  駁回。原審為上訴人敗訴之判決，核無違誤。上訴意旨指摘原
  判決不當，求予廢棄為無理由，應予駁回。
八據上論結，本件上訴為無理由，依民事訴訟法第385 條第1 項
  、第449 條第1 項、第463 條、第78條，判決如主文。
中    華    民    國    97    年    3     月    26    日
                            民事第四庭
                                審判長法官  蔡文貴
                                法      官  黃科瑜
                                法      官  謝靜雯
以上正本證明與原本無異。
如對本判決上訴，須於判決送達後20日內向本院提出上訴狀，其
未表明上訴理由者，應於上訴後20日內向本院提出上訴理由書（
均須按他造當事人之人數附繕本）。上訴時應提出委任律師或具
有律師資格之人之委任狀，並依附註條文規定辦理。
中    華    民    國    97    年    3     月    26    日
                                書  記  官  唐奇燕
附註：
民事訴訟法第466 條之1 ：
對於第二審判決上訴，上訴人應委任律師為訴訟代理人，但上訴
人或其法定代理人具有律師資格者，不在此限。
上訴人之配偶、三親等內之血親、二親等內之姻親，或上訴人為
法人、中央或地方機關時，其所屬專任人員具有律師資格並經法
院認適當者，亦得為第三審訴訟代理人。
第1 項但書及第2 項情形，應於提起上訴或委任時釋明之。


司法院資訊處製作；財團法人民間司法改革基金會備份。
